【裁判字號】    96,易,1483
【裁判日期】    970508
【裁判案由】    詐欺
【裁判全文】
臺灣臺北地方法院刑事判決              96年度易字第1483號
公  訴  人  臺灣臺北地方法院檢察署檢察官
被      告  甲○○
上列被告因詐欺案件，經檢察官提起公訴（95年度偵緝字第2991
號），本院判決如下：
    主      文
甲○○幫助共同連續意圖為自己不法之所有，以詐術使人將本人
之物交付，處有期徒刑伍月，如易科罰金，以銀元參佰元即新臺
幣玖佰元折算壹日，減為有期徒刑貳月又拾伍日，如易科罰金，
以銀元參佰元即新臺幣玖佰元折算壹日。
    事      實
一、甲○○明知無正當理由徵求他人提供金融帳戶之存摺、提款
    卡及密碼者，極有可能利用該等帳戶為與財產有關之犯罪工
    具，而可預見金融帳戶被他人利用以遂行其等為詐欺犯罪，
    竟仍容任所提供之金融帳戶可能被利用，造成詐欺取財結果
    之發生，而基於幫助他人實施詐欺取財犯罪之不確定故意，
    先於民國94年10月31日，前往華南商業銀行公館分行（下稱
    華南銀行公館分行）申請開立帳號000000000000號帳戶並申
    請金融卡，復於94年11月2日前往臺灣土地銀行古亭分行（
    下稱土地銀行古亭分行）開立帳號000000000000號帳戶及申
    請金融卡。甲○○完成上述手續後，即於94年11月11日前之
    某日、時，在不詳地點，將上開2個帳戶之存簿、金融卡同
    時一併提供交予真實姓名、年籍不詳之成年人使用，並告知
    金融卡密碼。嗣該不詳之人所屬詐欺集團成員，即共同基於
    意圖為自己不法所有之概括犯意，而連續為下列詐欺取財犯
    行：(一)推由不詳成員於報紙刊登虛偽之代辦信用貸款廣告，
    乙○○依報載廣告撥打電話詢問，自稱「林政傑」之人即佯
    稱辦理貸款須收取律師費、保證金、公證費云云，要求乙○○前往匯款，乙○○因而陷於錯誤，於94年11月1日至5日間
    ，多次前往郵局臨櫃匯款共計新臺幣（下同）67,200元至對
    方指定之王進賓（另由檢察官偵辦）所有之中華郵政股份有
    限公司00000000000000號帳戶，嗣乙○○察覺有異要求退回
    費用，該詐騙集團成員竟續向乙○○佯稱應再支付退件手續
    費，致乙○○又於同年11月16日匯款10,080元至對方指定之
    前開甲○○華南銀行公館分行帳戶，嗣才察覺受騙；(二)於94
    年11月11日下午1時30分許，偽稱係丙○○大學同學「侯長
    坑」，撥打電話予丙○○表示急需現金3萬元，丙○○不疑
    有他，遂於同日下午2時8分許，前往臺北市○○○路○段281
    號操作中國信託商業銀行公館分行自動櫃員機，而將其臺北
    金南郵局帳戶內之3萬元轉帳匯出至甲○○前揭土地銀行古
    亭分行帳戶內，嗣丙○○撥打電話予侯長坑確認有無收到錢
    時，侯長坑告知並無此事，始知受騙。
二、案經臺南縣警察局善化分局報請臺灣臺南地方法院檢察署檢
    察官呈請臺灣高等法院檢察署檢察長令轉臺灣臺北地方法院
    檢察署檢察官偵查起訴。
    理      由
壹、證據能力部分：
    本件被害人乙○○、丙○○等人於警詢之陳述，雖係本件被
    告以外之人於審判外之陳述，惟被告對於上開證據之證據能
    力均不爭執，亦不聲請傳喚詰問上開證人（本院卷第33頁反
    面、第43頁反面），本院斟酌上開言詞陳述作成時之情況，
    認依刑事訴訟法第159條之5第1項規定，以之作為證據為適
    當，上開供述證據自具有證據能力。又被害人乙○○、丙○○提出之合作金庫銀行及中國信託商業銀行自動櫃員機交易
    明細單、華南銀行公館分行及土地銀行古亭分行回函及檢附
    之開戶文件、交易明細資料、臺北市政府警察局文山第二分
    局97年2月20日函檢附之丙○○報案資料等證據，或係公務
    員職務上製作之紀錄文書、證明文書，或係從事業務之人於
    業務上及通常業務過程製作之紀錄文書、證明文書，且無顯
    有不可信之情況，更非實施刑事訴訟程序之公務員違背法定
    程序取得之證據，依刑事訴訟法第159條之4、159條之5等規
    定，亦具有證據能力無訛。合先敘明。
貳、實體方面：
一、訊據被告甲○○固坦承於94年10月31日、同年11月2日分別
    前往華南銀行公館分行、土地銀行古亭分行分別開立帳戶及
    申請金融卡，暨被害人乙○○、丙○○等人遭詐騙匯款至其
    上開帳戶而遭詐騙集團成員提領等事實，惟辯稱：當初係因
    要將工作之工資存入戶頭，方開立上開帳戶，後來因存摺一
    併遺失，就將金融卡丟棄在水溝，事後有打電話至銀行辦理
    掛失，對於他人得以使用其帳戶之原因無法解釋云云。然查
    ：
  (一)被告於94年10月31日，前往華南銀行公館分行申請開立帳號
    000000000000號帳戶並申請金融卡，復於94年11月2日前往
    土地銀行古亭分行開立帳號000000000000號帳戶及申請金融
    卡；而詐騙集團成員或以於報紙刊登代辦信用貸款廣告之方
    式吸引他人撥打電話詢問，或佯稱為被害人之同學急需現金
    周轉云云，詐騙被害人乙○○、丙○○前往自動提款機操作
    金融卡，並依指示分別匯款10,080元、3萬元至被告前揭華
    南銀行公館分行、土地銀行古亭分行帳戶，旋遭人持金融卡
    以自動櫃員機跨行提領一空等情，除據被害人乙○○、丙○○於警詢時指訴綦詳外（警卷第4至5頁、本院卷第68至69頁
    ），並有乙○○、丙○○所提出之合作金庫銀行及中國信託
    商業銀行自動櫃員機交易明細單在卷可稽（警卷第10頁、本
    院卷第72頁），復有上開帳戶之開戶文件、帳戶交易明細相
    關資料等附卷可參（警卷第14至16頁、臺北地檢署95年度偵
    緝字第2991號卷第29至32頁、第45至47頁、本院卷第45至46
    頁），被告對於上情亦不否認。足認被告所申設之2個帳戶
    確遭詐騙集團成員持有使用，並於詐騙被害人匯款後加以提
    領花用。
  (二)被告雖辯稱因欲將工資存入銀行帳戶，方開立數個帳戶，且
    怕遺忘金融卡密碼，故將密碼寫在紙條放在包包內，結果包
    包連同放置在內之存摺及密碼條一併遺失，伊遂將金融卡丟
    棄在水溝，並未交付或出賣他人云云。惟關於開立上開華南
    銀行公館分行及土地銀行古亭分行帳戶之原因，被告或供稱
    「係為存錢」，或稱：「那時候是朋友說要寄錢給我，所以
    我才會開這麼多帳戶... 他人現在在哪裡，我不知道，我也
    找不到他，因為之前他向我借戒指，價錢為15,000元，所以
    才開立帳戶」云云（本院卷第33頁反面、第110、112頁），
    其先後陳述已屬反覆不一。且對存摺等資料脫離其持有之經
    過，或供稱：「（華南銀行公館分行帳戶）我開戶完畢當天
    皮包遺失，印章、護照、身分證、存摺都遺失了... 」（95
    年度偵緝字第2991號卷第17頁），或稱：「（華南銀行及土
    地銀行帳戶）開戶之後一星期我的存摺、提款卡、密碼一起
    放在包包內在公館遺失... 印章是放在家裡沒有遺失」等語
    （本院卷第33頁反面），前後亦有不同。且查被告除開立土
    地銀行及華南銀行帳戶外，尚於94年11月1日前往臺北北門
    郵局開立帳號000000-0號存簿儲金帳戶，有臺灣郵政股份有
    限公司96年3月26日函檢附之立帳申請書及客戶歷史交易清
    單在卷可稽（95年度偵緝字第2991號卷第55、60至61頁），
    雖該郵局帳戶未經列為警示帳戶，而查無同遭詐騙集團用以
    詐騙他人之事實，此經臺灣郵政股份有限公司以97年1月17
    日儲字第0970700412號函覆本院綦詳（本院卷第54頁）；惟
    以被告自承於94年10、11月間做鐵工維生之經濟狀況，縱有
    開戶存款之需求，亦無須於94年10月31日、11月1日及11月2
    日，連續3日密集前往金融機構申請開立3個帳戶，其所辯開
    戶後帳戶資料隨即一併遺失云云，更與一般常情不合。被告
    又辯稱因存摺遺失，故將金融卡丟在水溝，記載密碼之字條
    亦放在皮包內云云，惟依被告華南銀行帳戶開戶資料以觀，
    被告申領金融卡時所記載約定之提款密碼為「0517」，有卷
    附開戶資料可憑（警卷第15頁），被告亦自承密碼係以其生
    日設定，或稱係以生日加行動電話搭配設定等語（本院卷第
    112頁），則被告既以自己知之甚詳之生日或行動電話號碼
    為設定密碼，理應最容易記憶而不可能遺忘，又何需將密碼
    記載於字條，徒增他人竊知之風險？況被告陳稱存摺及載有
    密碼之字條係放在包包內一併遺失，金融卡則自行丟棄於水
    溝云云，則若被告未將密碼告知，他人豈有可能知悉密碼並
    使用該金融卡進行跨行領款之行為？更何況被告之華南銀行
    公館分行及土地銀行古亭分行帳戶，經查並無辦理金融卡及
    存摺掛失補發之情形，有華南銀行公館分行96年3月29日（9
    6）華公字第103號函、土地銀行古亭分行97年1月18日亭存
    字第0970000261號函在卷可參（95年度偵緝字第2991號卷第
    40頁、本院卷第59頁），更與被告辯稱存摺遺失後曾辦理掛
    失云云，全然不合。被告辯稱帳戶係遺失，並未交付或出售
    他人云云，洵不足採。本件被告係於94年10月31日及11月2
    日分別前往華南銀行公館分行及土地銀行古亭分行開立帳戶
    ，其後即有被害人遭詐騙匯款進入其上開帳戶，旋遭提領一
    空之情形，足認被告確係依不詳詐騙集團成員指示，辦理上
    開帳戶開戶及申請發給金融卡事宜，並於被害人丙○○94年
    11月11日遭詐騙前之某日、時，在不詳地點，將上開帳戶之
    存簿、金融卡同時一併提供交予真實姓名、年籍不詳之成年
    人使用，並告知金融卡密碼，以供該等人士用以詐騙他人匯
    款。被告辯稱帳戶遺失，並未交付他人云云，不足採信。又
    本件被告係將華南銀行及土地銀行2個帳戶資料提供交予他
    人使用，且無證據證明被告係多次交付，依有利於被告之認
    定原則，應認被告係同時將上開帳戶資料提供交予他人，即
    僅有一次交付帳戶之幫助詐欺行為，爰予敘明。
  (三)按金融帳戶為個人理財之工具，申請開設金融帳戶並無任何
    特殊之限制，一般民眾皆可以存入最低開戶金額之方式自由
    申請開戶，並得同時在不同金融機構申請多數存款帳戶使用
    ，此乃眾所週知之事實。依一般人之社會生活經驗，倘係合
    法收入，本可自行向金融行庫開戶使用，而無向他人購買帳
    戶之必要。足見他人不以自己名義申請開戶，反以其他方式
    向不特定人蒐集、收購或借用他人之金融機構帳戶使用，衡
    情應能懷疑蒐集收購或借用帳戶之人目的在於供不法詐騙份
    子用以詐使他人將款項匯入後，再加以提領之用。被告將其
    所有之金融機構帳戶存摺、金融卡交付他人，依卷內事證，
    雖無證據證明被告知悉詐騙集團成員如何犯罪，惟該等詐騙
    份子將被告交付之帳戶供作提領詐騙款項之用，則顯然不違
    反被告之本意，被告自有幫助詐欺取財之不確定故意甚明。
    本件事證明確，被告犯行堪以認定。
二、查被告行為後，94年2月2日修正公布之中華民國刑法，已於
    95年7月1日施行，關於刑法變更後之新舊法律適用問題，均
    應依修正後刑法第2條第1項：「行為後法律有變更者，適用
    行為時之法律。但行為後之法律有利於行為人者，適用最有
    利於行為人之法律」之規定，依「從舊從輕」原則決定，此
    項修正乃為符合刑法第1條罪刑法定主義之要求，貫徹法律
    禁止溯及既往原則，屬規範行為後法律變更所生新舊法律比
    較適用之準據法，並無新舊法比較適用之問題，應逕適用修
    正後刑法第2條規定，以為新舊法之比較適用準據法，先予
    敘明。又關於刑法修正後之新舊法比較，應就罪刑有關之一
    切情形，綜其全部罪刑之結果而為比較（最高法院95年度第
    8次刑庭會議決議可參）。而所謂法律變更，應指法律適用
    之實質變更，即刑法規範狀態之變更，對行為人方有所謂「
    有利」及「不利」之情形，故若不涉及犯罪構成要件之刑罰
    加重或減輕事由，自應逕適用裁判時之現行法律，而無依刑
    法第2條第1項為新舊法比較適用之必要。茲就本件所涉及之
    新舊法比較適用問題析述如下：
  (一)本件刑法第339條第1項之詐欺取財罪，其法定刑得科或併科
    銀元1千元以下罰金，而有罰金刑之規定。而修正後刑法施
    行法雖增訂第1條之1，惟與罰金罰鍰提高標準條例第1條所
    規定之罰金最高額度相同，並無輕重之分，故非刑罰法令之
    變更，尚無刑法第2條第1項比較新舊法之適用，應逕適用裁
    判時之刑法施行法第1條之1。另刑法第33條第8款修正為：
    「主刑之種類如下：五、罰金：新臺幣1,000元以上，以百
    元計算之」，與被告行為時之刑罰法律，即罰金罰鍰提高標
    準條例第1條前段規定之提高倍數10倍及修正前刑法第33條
    第5款規定之罰金最低額1元相比較，新舊法關於上開刑法第
    339條第1項之罪，所得科處罰金之最高額並無不同規定，然
    新法將該罪所得科處之罰金最低額提高為1千元，因此，比
    較上述修正前、後之刑罰法律，自以被告行為時之刑法第33
    條第5款規定較有利於被告。
  (二)關於共同正犯之規定，刑法第28條原規定：「二人以上共同
    『實施』犯罪之行為者，皆為共同正犯。」新法修正為：「
    二人以上共同『實行』犯罪之行為者，皆為共同正犯。」將
    舊法之「實施」修正為「實行」，而原「實施」之概念，包
    含陰謀、預備、著手及實行等階段之行為，修正後僅共同實
    行犯罪行為始成立共同正犯。是新法共同正犯之範圍有所限
    縮，即已排除陰謀犯、預備犯之共同正犯，經比較新舊法結
    果，認修正後之規定較有利於被告。
  (三)至於幫助犯部分，修正前刑法第30條第1項、第2項規定：「
    幫助他人犯罪者，為從犯。雖他人不知幫助之情者，亦同」
    、「從犯之處罰，得按正犯之刑減輕之」，而修正後之刑法
    第30條第1項、第2項則規定：「幫助他人實行犯罪行為者，
    為幫助犯。雖他人不知幫助之情者，亦同」、「幫助犯之處
    罰，得按正犯之刑減輕之」，僅屬條文用語之修正，亦不涉
    及實質之處罰內容。本件事實，不論依新舊法均構成幫助犯
    ，且均得減輕其刑，故尚無比較新舊法之問題。
  (四)修正前刑法第56條連續犯之規定，於修正後均已刪除，本件
    詐騙集團成員先後多次詐欺取財犯行，其時間緊接，方法相
    同，觸犯構成要件之罪名，依舊法應依連續犯之規定論以一
    罪，如依新法均應分論併罰。被告以幫助之意思，幫助他人
    從事詐欺犯行，依舊法應成立幫助連續詐欺取財罪，適用新
    法則未較有利於被告。
  (五)綜上各項，本件依法律修正之整體比較適用原則，而加以綜
    合比較之結果，認適用修正後刑法之規定，對被告並無較為
    有利之情形，自應依刑法第2條第1項前段規定，適用被告行
    為時即修正前之法律，以為論處。
三、按刑法上之幫助犯，係對於犯罪與正犯有共同之認識，而以
    幫助之意思，對於正犯資以助力，而未參與實施犯罪之行為
    者而言。因此如未參與實施犯罪構成要件之行為，且係出於
    幫助之意思提供助力，即屬幫助犯，而非共同正犯。被告基
    於幫助之犯意，提供詐騙集團成員上開存摺、金融卡及密碼
    ，以供其施用詐術，已如前述。詐騙集團成員利用被告之幫
    助，使被害人在遭施用詐術後陷於錯誤，而匯款至被告提供
    之帳戶，足見被告僅係參與詐欺罪構成要件以外之行為，且
    並無證據證明被告係以正犯而非以幫助犯之犯意參與犯罪，
    應認其所為係幫助犯而非正犯行為。而本件詐騙集團成員，
    或出面向被告收受存摺，或隱身對被害人施詐，足見其人數
    至少有2人以上，其等應屬詐欺罪之共同正犯無疑；又該等
    詐騙集團份子取得被告之帳戶後，於緊接之時間內先後多次
    詐騙多名被害人，其所為詐欺取財犯行時間緊接，方法相同
    ，觸犯構成要件相同之罪名，顯係基於同一詐欺之概括犯意
    而為，自屬刑法修正前之連續犯。核被告所為，係犯刑法第
    339條第1項、第30條第1項、修正前刑法第28條、第56條共
    同連續詐欺取財罪之幫助犯，其幫助他人犯前開罪名，應依
    刑法第30條第2項之規定，按正犯之刑減輕之。被告係同時
    將2 個帳戶資料交付提供他人使用，俾利詐騙集團成員詐騙
    他人匯款，故被告之交付帳戶幫助行為應以實質上一罪論處
    。起訴書雖未敘及被告交付前述土地銀行古亭分行之帳戶資
    料予詐騙集團成員，致被害人丙○○遭詐騙匯款之事實，惟
    被告係將該帳戶連同華南銀行公館分行帳戶一併交予他人一
    節，業經認定敘述如前，是該部分事實與本件起訴事實，具
    有實質上一罪關係，依刑事訴訟法第267條規定，仍應為檢
    察官效力所及（此部分亦經檢察官於97年4月15日以補充理
    由書補充敘明犯罪事實在案），本院自得一併予以審理。爰
    審酌被告前有麻藥、公共危險等前案紀錄（於本件不構成累
    犯），有臺灣高等法院被告前案紀錄表在卷可稽，素行非佳
    ，其將金融機構帳戶交予他人之犯罪動機、目的、手段，及
    提供帳戶作為他人詐騙財物之工具，助長他人犯罪，增加政
    府查緝犯罪之困難，危害財產安全及社會秩序，且犯後猶矢
    口否認犯行、態度不佳等一切情狀，量處如主文所示之刑。
    關於易科罰金部分，修正前刑法第41條第1項前段係規定：
    「犯最重本刑為5年以下有期徒刑以下之刑之罪，而受6個月
    以下有期徒刑或拘役之宣告，因身體、教育、職業、家庭之
    關係或其他正當事由，執行顯有困難者，得以1元以上3元以
    下折算1日，易科罰金」，而斯時易科罰金之折算標準，依
    修正前罰金罰鍰提高標準條例第2條（該條規定現已刪除）
    規定，係就其原定數額提高為100倍折算1日，並依現行法規
    所定貨幣單位折算新臺幣條例第2條折算為新臺幣，則適用
    舊法之結果，易科罰金之折算標準應以銀元100元至300元即
    新臺幣300元至900元折算1日；惟修正後刑法第41條第1項前
    段則規定：「犯最重本刑為5年以下有期徒刑以下之刑之罪
    ，而受6個月以下有期徒刑或拘役之宣告者，得以新臺幣1,0
    00 元、2,000元或3,000元折算1日，易科罰金」，而將有期
    徒刑或拘役易科罰金之標準提高。經比較新舊法之結果，認
    適用新法關於易科罰金之規定，對被告並非較為有利，爰依
    刑法第2條第1項前段，適用前開修正前易科罰金相關規定，
    就被告上揭所宣告之有期徒刑諭知易科罰金之折算標準。再
    者，本件被告犯罪時間在96年4月24日以前，合於中華民國
    96年罪犯減刑條例之減刑條件，爰依該條例第2條第1項第3
    款規定，減其刑至2分之1，並諭知易科罰金折算標準。
據上論斷，應依刑事訴訟法第299條第1項前段，刑法第2條第1項
前段、第30條、第339條第1項，修正前刑法第28條、第56條、第
41條第1項前段，刑法施行法第1條之1，修正前罰金罰鍰提高標
準條例第2條，現行法規所定貨幣單位折算新臺幣條例第2條，中
華民國96年罪犯減刑條例第2條第1項第3款、第7條，判決如主文
。
本案經檢察官陳清茂到庭執行職務
中    華    民    國    97    年    5     月    8     日
                  刑事第十一庭  審判長法  官  劉方慈
                                      法  官  江俊彥
                                      法  官  林庚棟
以上正本證明與原本無異。
如不服本判決，應於判決送達後10日內，向本院提出上訴狀；上
訴書狀應敘述具體理由，未敘述上訴理由者，應於上訴期間屆滿
後20日內補提上訴理由書於本院。
                                      書記官  殷玉芬
中    華    民    國    97    年    5     月    12    日
附錄本案論罪科刑法條全文：
中華民國刑法第339條：
意圖為自己或第三人不法之所有，以詐術使人將本人或第三人之
物交付者，處5年以下有期徒刑、拘役或科或併科1千元以下罰金
。
以前項方法得財產上不法之利益或使第三人得之者，亦同。
前2項之未遂犯罰之。


司法院資訊處製作；財團法人民間司法改革基金會備份。
